臺中高等行政法院判決
                                       100年度簡字第96號
原      告　惠隆資訊股份有限公司
代　表　人　薛啟天
訴訟代理人　呂秋　律師
被      告　臺中市政府
代　表　人　胡志強
訴訟代理人　洪佩如

上列當事人間因勞動基準法事件，原告不服行政院勞工委員會中
華民國100年4月6日勞訴字第1000004694號訴願決定，提起行政
訴訟。本院判決如下︰
　　主  文
原告之訴駁回。
訴訟費用由原告負擔。
    事實及理由
一、事實概要：原告係經營第二類電信事業之公司，被告以民國
    99年12月3日府勞資字第0990353517號函請原告提供所屬勞
    工出缺勤資料，經認原告未置備勞工簽到簿或出勤卡，逐一
    記載勞工出勤情形，違反勞動基準法第30條第5項規定，裁
    處罰鍰2千元(折合新台幣6千元)。原告不服，提起訴願遞遭
    駁回，遂提起本件行政訴訟。
二、兩造聲明：
 (一)原告聲明求為判決：訴願決定及原處分均撤銷。
 (二)被告聲明求為判決：駁回原告之訴。
三、原告訴稱略以：
 (一)原告以「每日人事狀況報告」逐日記載員工出勤狀態，已可
   充分掌握勞工之出勤情形，符合勞動基準法第30條第5項規定
   ，原處分及訴願決定不合法：
   依勞動基準法第30條第5項、第79條第1項第1款及同法施行細
   則第21條規定，並參照行政院勞工委員會93年3月16日勞動二
   字第0930011871號函及同會84年11月11日（84）台勞動二字
   第140674號函意旨，可知勞動基準法第30條第5項雖課與雇主
   置備勞工簽到簿或出勤卡之義務，然其目的僅在明確化勞工
   正常工作時間及延長工作時間，預防勞雇雙方對於工時、工
   資、休息及休假等勞資爭議，並未就簽到簿或出勤卡之「形
   式」或「名稱」有何特殊規定，如以其他資料可稽勞工之工
   作時間等出勤情形，即符合該法之意旨。是原告以「每日人
   事狀況報告」逐日記載員工出勤狀況，形式上並無違法勞動
   基準法第30條第5項規定。另勞動基準法亦允許事業單位採上
   下班不打卡之制度，益證上揭「簽到簿或出勤卡」之內容無
   須依勞動基準法施行細則第21條規定，將勞工出勤時間記至
   分鐘為止，否則無異與上下班不打卡制度相悖，是依上揭勞
   委會84年11月11日函意旨，允許雇主「以呈報方式紀錄加班
   情形」及「逐日記載勞工出勤情形」，既謂逐日記載勞工「
   出勤情形」，即僅包括出、缺勤紀錄，並未明文要求必須記
   載「每日上、下班時間」，故原告以「每日人事狀況報告」
   記載勞工每日出勤紀錄，其內容包括「出缺勤紀錄」、「休
   假」、「加班」（如註記：值夜班補休）等，非如訴願決定
   所認「僅顯示勞工每日之出、缺勤情形及人數．．．無法顯
   示訴願人之勞工每日正常工作時間起訖及有無延長工作時間
   」，是原處分及訴願決定俱有認定事實錯誤及未充分踐行調
   查證據程序之違法，且課與原告以法令所無之義務，更與前
   揭函釋意旨不符，自屬違反法令而應予撤銷。
 (二)原告主觀上並無故意或過失，不應課以罰鍰處分：
   按行政罰法第7條第1項明定違反行政法上義務之行為，非出
   於故意或過失不予處罰，其所稱「故意」係指對於違反行政
   法上義務之構成要件事實，明知並有意使其發生，或預見其
   發生而其發生不違背其本意。其所稱「過失」係指對於違反
   行政法上義務之構成要件事實之發生，按其情節應注意、能
   注意而不注意，或雖預見其能發生而確信其不發生而言，且
   所謂「違反行政法上義務之構成要件事實」為何，應視各該
   行政法之規定而定，法務部95年8月18日法律字第0950024788
   號函可資參照。本件原告以「每日人事狀況報告」記載勞工
   每日出勤紀錄，業已符合上揭勞委會84年11月11日函意旨，
   未有須明文記載勞工上、下班時間之要求，縱鈞院認仍須記
   載勞工上、下班時間，然此係肇因於該函釋規定內容不明確
   ，原告主觀上並無故意或過失，仍不應課以原告罰鍰處分。
四、被告答辯略以：
    按勞動基準法第30條第5項規定雇主應置備勞工簽到簿或出
    勤卡，逐日記載勞工出勤情形，其立法目的係鑑於勞雇雙方
    對於工時、工資、休息及休假等認定上易生爭議，致損及勞
    雇關係和諧，為使勞工之正常工作時及延長工作時間記錄明
    確化，以作為勞資爭議之佐證依據而加以規定。又依據勞動
    基準法施行細則第21條之規定，雇主依上述規定記載勞工出
    勤情形之時間，應記至分鐘為止，此為課予雇主此項置備保
    存簽到簿、出勤卡之義務之強制規定。依原告起訴狀所陳「
    每日人事狀況報告」記載勞工每日出勤紀錄，其內容包括「
    出缺勤記錄」、「休假」、「加班」等項目，關於必要之應
    記至分鐘之工作時間則未有記載，此影響勞工主張工資、工
    時等法律上權益至鉅。因此原告未置備勞工出勤紀錄，已違
    反勞動基準法第30條第5項規定，被告並無認定事實錯誤及
    未充分踐行調查證據程序之違法情事。又原告對上揭條文規
    定能注意卻未注意，藉詞勞委會84年11月11日函未明文必須
    記載「勞工上、下班時間」，姑不論原告是否主觀上有違反
    之故意，其過失之責不容推卸，是原告主張顯無理由，應予
    駁回。
五、本件兩造之爭點為：原告雖有記載勞工每日出勤之紀錄，惟
    其工作時間未記至分鐘，有無違反勞動基準法第30條第5項
    及同法施行細則第21條之規定，被告予以裁罰，有無違法？
六、按「雇主應置備勞工簽到簿或出勤卡，逐日記載勞工出勤情
    形。此項簿卡應保存1年。」、「有下列行為之一者，處2千
    元以上2萬元以下罰鍰：一、違反．．．第30條．．．。」
    、「雇主依本法第30條第5項規定記載勞工出勤情形之時間
    ，記至分鐘為止。」為勞動基準法第30條第5項、行為時同
    法第79條第1項第1款(該條於本件被告以原處分裁罰後之100
    年6月29日修正，提高罰鍰額度為新台幣2萬元以上30萬元以
    下，依行政罰法第5條之規定，仍應適用行為時法)及同法施
    行細則第21條所明定。次按依勞動基準法第1條之規定，該
    法旨在規定勞動條件最低標準，保障勞工權益，加強勞雇關
    係，促進社會與經濟發展。又勞動基準法之制定，係為顧及
    勞資關係中，勞工往往處於弱勢地位，為平衡雙方之斡旋能
    力及保障勞工勞動條件之最低標準，落實此項社會政策性之
    立法，賦以資方應嚴格遵守勞動基準法之義務。而該法第30
    條第5項規定雇主應置備勞工簽到簿或出勤卡，逐日記載勞
    工出勤情形，係鑑於勞雇雙方對於工時、工資、休息及休假
    等認定上易生爭議，致損及勞雇關係和諧，為使勞工之正常
    工作時間及延長工作時間記錄明確化，以資為勞資爭議之佐
    證及依據，此乃法律強制課予雇主應遵循之作為義務。至該
    條項所稱「置備」係指該等簽到簿或出勤卡，使其處於得隨
    時供檢視及利用之狀態；另依同法施行細則第21條之規定，
    雇主依上述規定記載勞工出勤情形之時間，應記至分鐘為止
    ，以求較精確之工時數據，此亦符合勞動基準法第30條第5
    項規定之意旨，並未增加法律所無規定之義務及限制。
七、經查，本件原告為雇主，對於勞工之出勤紀錄，依上開規定
    ，自應記載勞工出勤情形之時間，而其僅設置有「每日人事
    狀況報告」(本院卷46-50頁)，雖有記載勞工本日應出勤人
    數、缺席人數、公出人員、遲到人員及實際出勤人數，及何
    員工產假、特休及病假等紀錄，惟對於每位員工之每日出勤
    時間，如於何時幾分之出勤及退勤等紀錄，並未設置，是原
    告自有違反勞動基準法第30條第5項規定，未置備勞工出勤
    紀錄之情形。另按人民違反法律上之義務而應受行政罰之行
    為，應以行為人之故意或過失為其責任條件，依司法院釋字
    第275、521號解釋意旨及行政罰法第7條第1項之規定甚明，
    本件原告為僱主，自應注意其員工出勤紀錄符合上開規定，
    且員工有出勤之正確時間(算至分鐘止)，亦為管理員工之重
    要及正確數據，而其仍未注意應予設置，縱非故意，亦難謂
    無過失責任，自不得主張免責。
八、至原告引行政院勞工委員會84年11月11日（84）台勞動二字
    第140674號函釋「事業單位於工作規則中規定上下班不打卡
    ，加班如以呈報方式處理，雖無不可，但依勞動基準法第30
    條第3項（現行規定移列為第五項）規定仍應由雇主逐日記
    載勞工出勤情形。」意旨，而主張其已以「每日人事狀況報
    告」記載勞工每日出勤紀錄，符合上開勞委會84年11月11日
    函意旨，其於本件並無故意過失乙節。然按該函釋意旨，係
    就雇主於工作規則中規定上下班雖不須打卡，而係以其他方
    式或資料，有記載勞動基準法第30條第5項及同法施行細則
    第21條所規定之勞工每日實際出勤情形，尚不得解釋為雇主
    無須記載勞工每出勤之時間(幾時幾分)，與本件原告僅設置
    有「每日人事狀況報告」，而未記載每位員工之每日出勤時
    間之情形，並不相同，自無適用該函釋之餘地，原告此部分
    之主張，亦無可採。
九、綜上所陳，本件原告違章事實明確，其所訴各節，均無可取
    ，是被告以原告違反勞動基準法第30條第5項之規定，依行
    為時同法第79條第1項第1款之規定，裁處最低額罰鍰2千元(
    折合新台幣6千元)，並無違誤，訴願決定予以維持，亦無不
    合，原告請求撤銷訴願決定及原處分，為無理由，應予駁回
    。另本件為簡易案件，依被告到庭(本件原告經本院通知到
    庭陳述及調查，第1次100年7月14日庭期，原告請求改期，
    本院爰改於同月28日庭期，原告該次未到庭，第2次100年9
    月1日庭期之本院通知，於同年8月17日送達於原告訴訟代理
    人，原告迄該次庭期前1日之同月31日方以傳真至本院，陳
    報其因於台北另有庭期不克前往出庭，惟原告於第3次同年9
    月15日庭期仍未到庭，致被告訴訟代理人3次均單方出庭)所
    述各節及卷內資料其事證已臻明確，本院亦認無經言詞辯論
    之必要，爰不經言詞辯論而判決之。
十、據上論結，本件原告之訴為無理由，依行政訴訟法第233條
    第1項、第236條、第195條第1項後段、第98條第1項前段，
    判決如主文。

中　　華　　民　　國　　100　 年　　9　　 月　　21　　日
                臺中高等行政法院第三庭
                                法  官　許  武  峰
以上正本證明與原本無異。
如不服本判決，應於判決送達後20日內，以本訴訟事件所涉及之
法律見解具有原則性者，始得向本院提出上訴狀並表明上訴理由
，經最高行政法院許可，否則不得上訴；如於本判決宣示後送達
前提起上訴者，應於判決送達後20日內補提上訴理由書（均應依
對造人數提出繕本）。
中　　華　　民　　國　　100　 年　　9　　 月　　29　　日
                                書記官　許  騰  云